【裁判字號】    90,訴,2127
【裁判日期】    920411
【裁判案由】    
【裁判全文】
臺灣桃園地方法院民事判決  九十年度訴字第二一二七號
    原      告  乙○○
    訴訟代理人  朱正剛律師
    複代 理 人  丙○○
    被      告  桃園縣蚵間國民小學
                          設桃.
    法定代理人  甲○○    住桃.
    訴訟代理人  林榮武律師
右當事人間請求返還不當得利等事件，本院判決如左：
    主    文
原告之訴及其假執行之聲請均駁回。
訴訟費用由原告負擔。
    事    實
甲、原告方面：
一、聲明：求為判決(一)被告應給付原告新台幣（下同）十四萬七千三百六十元，及自
    起訴狀繕本送達被告翌日起至清償日止，按年息百分之五計算之利息。(二)被告應
    自民國九十年十一月六日起，按月給付原告二千七百五十六元。(三)前二項請求，
    原告願以現金或等值之世華聯合商業銀行東門分行發行之無記名可轉讓定期存單
    為擔保，請准宣告假執行。
二、陳述：
  (一)原告係坐落桃園縣新屋鄉○○段五八七、五八六之九地號土地（下簡稱系爭土地
    ）之所有權人，權利範圍均為三十分之六，系爭土地原告係於五十五年六月二十
    三日因繼承而取得土地所有權，並於九十年五月二十四日辦妥繼承登記，其中五
    八七地號土地面積為四千一百四十一平方公尺，五八六之九地號土地面積為一萬
    零二百八平方公尺，地目均為特定目的事業用地。惟系爭土地自四十餘年時有被
    告之設立起，即遭被告占用作為學校使用迄今，中間均無間斷過，其中五八六之
    九地號土地遭占用之面積為九千四百五十七平方公尺，五八七地號土地遭占用之
    面積為三千四百六十三平方公尺，被告既然基於公務上之理由，有使用系爭土地
    之需要，即應依法定程序辦理徵收，然被告不但未依法徵收，且於占用期間，亦
    未曾給付任何使用代價，被告無法律上之原因，使用原告土地，而受有使用原告
    土地之利益，被告顯獲有相當於土地租金之不當得利。
  (二)查五八六之九地號土地之申報地價為每平方公尺一百六十元，依桃園縣楊梅地政
    事務所複丈成果圖所載，該筆土地遭占用之面積為九千四百五十七平方公尺，是
    依申報地價計算遭占用之土地價值為一百五十一萬三千一百二十元（９４５７×
    １６０＝0000000），原告應有部分之價值為三十萬二千六百二十四元（
    0000000×６÷３０＝３０２６２４）。另五八七地號土地之申報地價為
    每平方公尺二百元，該筆土地遭占用之面積為三千四百六十三平方公尺，是依申
    報地價計算遭占用之土地價值為五十五萬四千零八十元（３４６３×１６０＝５
    ５４０８０），原告應有部分之價值為十一萬零八千一百十六元（５５４０８０
    ×６÷３０＝１１０８１６）。亦即原告兩筆土地遭被告占用之價值合計為：四
    十一萬三千四百四十元（３０２６２４＋１１０８１６＝４１３４４０）。又原
    告認為被告占用土地面積之租金，以申報地價百分之八計算為適當，即每月租金
    為二千七百五十六元 (413440×8÷100÷12=2756)。為此。提起本件訴訟，請求
    被告給付自起訴時向前計算五年期間相當於租金之不當得利十四萬七千三百六十
    元（2756×12×5=147360），暨被告應自起訴時起，按月給付相當於租金之不當
    得利二千七百五十六元。
  (三)對被告抗辯所為之陳述：被告占用系爭土地是否構成「公用地役」關係，雖  鈞
    院八十九年訴字第一六五五號判決認定類似之事實關係應存有「公用地役」關係
    ，惟該判決並非最高法院判例，並無拘束力。再者，參照公法實務上認定之「公
    用地役」關係或大法官會議解釋釋字第四００號所表彰之「公用地役」關係，均
    係特定於當土地成為公眾之通路而在一定之要件下，始成立「公用地役」關係，
    尤其一旦成立「公用地役」關係，對於所有權人之使用收益權利將造成持續性之
    限制，因此是否可以類推適用此「公用地役」關係於其他法律關係，實顯有疑問
    。此外，既成道路成立「公用地役」關係，係給予不特定之公眾利用既成道路通
    行，而非讓其繼續性的排他且永久的占有管領。而本件事實則係特定之被告（蚵
    間國小）永續性排他的占有，自與前述之「公用地役」關係有間。何況關於地役
    權內容，法律上雖無限制，然性質上不得為全面的利用，因此雖然「公用地役」
    關係不必供役地及需役地之存在，但究其基本性質，仍屬一種用益物權關係，因
    此被告占用管領他人之土地，除非經被告（校方）同意，否則完全排除他人之利
    用，此種利用土地之方法顯已超越「地役」之使用關係而接近於地上權甚或是所
    有權之利用關係，因此自不應類推適用「公用地役」關係於此，否則人民之所有
    權將何以保障？故而，即便原告無法證明被告當初使用系爭土地時，原告之前手
    所有權人是否有為反對之意思表示，但被告占有管領使用系爭土地情形，顯已逾
    越「公用地役」關係所使用之方法及範圍，因此本件自不構成「公用地役」關係
    甚明。至被告稱取得系爭土地原因是因捐助行為，但由被告所提證據並無法看出
    有捐助土地之情事。
三、證據：提出土地登記謄本二份、桃園縣楊梅地政事務所楊地地字第０九一０００
    四０二四號函、桃園縣政府九十一年二月二十五日函、現場照片十二張等為證，
    並聲請勘驗現場。
乙、被告方面：
一、聲明：求為判決駁回原告之訴及其假執行之聲請，如受不利之判決，願供擔保請
    准免為假執行。
二、陳述：
  (一)被告桃園縣蚵間國小校地係於四十一年九月一日新校舍落成，而建校之初係由蚵
    間村許錦堂、周塗、徐莊螺等人捐助土地給被告蓋校舍，以利地方興學，並經台
    灣省政府主席頒有獎狀及沿革誌內亦有詳細說明。嗣六十六年間因有再增建校舍
    需要，再由其中部分地主提供土地使用同意書。又被告校地除國有部分外，現占
    用私人土地部分為二十餘人所共有，歷任多位校長皆曾努力過，然因四十年代同
    意無償使用土地當事人皆已往生，復以第二、三代部分後裔子孫未辦裡繼承，或
    地主找尋不易（移民、搬遷或日據時代地址現已不可考），因此皆功虧一簣，至
    今仍產權不清，無法辦理過戶。因此，被告校地原址之使用既係因原地主捐助，
    雖礙於法令至今仍無法辦理過戶，但被告之占有使用乃有其法律上權源，並非無
    法律上原因而使用原告與他人共有之系爭土地，原告主張被告占有使用系爭土地
    無法律上原因顯有錯誤。
  (二)此外，被告自四十一年間即占有使用系爭土地，供作公立學校用地，且被告學校
    目前係供予附近學區不特定學生使用，為原告所不否認，且原告於占用之始未有
    阻止反對，足證被告之占有使用具有公用地役關係，即難謂無合法權源，故原告
    之主張難認為有理由，應予駁回。
  (三)又至於捐助獎狀雖記載捐助之內容為金錢，但該金錢之數額是由土地價值換算而
    來，再直接於獎狀內記載捐助金額。
三、證據：沿革誌一份、獎狀三紙、土地使用同意書一張為證。
丙、本院依職權及原告聲請勘驗現場，並囑託桃園縣楊梅地政事務所派員會同測量，
    製有勘驗筆錄及複丈成果圖附卷。
    理    由
甲、程序方面：
  (一)按民事訴訟係以保護私權為目的之程序，而本件原告係以其與他人所共有之系爭
    土地，自被告建校之初起迄今，均遭被告占用作為學校使用，被告既基於公務上
    之理由，有使用系爭土地之需要，即應依法定程序辦理徵收，然被告不但未依法
    徵收，而於占用期間，又未曾給付任何使用之代價，被告無法律上之原因，使用
    原告之土地，而受有使用原告土地之利益，致原告受有損害為由，請求被告返還
    不當得利，其為訴訟標的之法律關係既為不當得利返還請求權，本件自屬私權爭
    議事件，從而，原告依民事訴訟程序提起本件訴訟，於法尚無不合，合先敘明。
  (二)按訴狀送達後，原告不得將原訴變更或追加他訴。但擴張或減縮應受判決事項之
    聲明者，不在此限，民事訴訟法第二百五十五條第一項第三款定有明文。本件原
    告原起訴請求被告應給付原告一百十三萬二千二百六十元，及自起訴狀繕本送達
    被告翌日起至清償日止，按年息百分之五計算之利息，暨被告應自九十年十一月
    起，按月給付原告一萬八千八百七十一元，嗣於本院審理中減縮請求為被告應給
    付原告十四萬七千三百六十元，及自起訴狀繕本送達被告翌日起至清償日止，按
    年息百分之五計算之利息，暨被告應自九十年十一月六日起，按月給付原告二千
    七百五十六元，此係減縮應受判決事項之聲明，揆諸前揭法條規定，自應准許。
乙、實體部分：
一、原告起訴主張系爭土地係原告於五十五年六月二十三日因繼承而取得所有權，並
    於九十年五月二十四日辦妥繼承登記，應有部分均為三十分之六，惟系爭土地自
    四十餘年間有被告之設立起，即遭被告占用作為學校使用迄今，中間均無間斷過
    ，其中五八六之九地號土地遭占用之面積為九千四百五十七平方公尺，五八七地
    號土地遭占用之面積為三千四百六十三平方公尺，被告既然基於公務上之理由，
    有使用系爭土地之需要，即應依法定程序辦理徵收，然被告不但未依法徵收，且
    於占用期間，亦未曾給付任何使用代價，被告無法律上之原因，使用原告土地，
    而受有使用原告土地之利益，被告顯獲有相當於土地租金之不當得利，乃依民法
    第一百七十九條規定，訴請被告返還起訴前五年及至返還土地日止，按原告應有
    部分比例，依申報地價百分之八計算之不當得利等語。
二、被告則以被告所用之校舍係於四十一年九月一日落成，而校舍興建之初乃係由蚵
    間村許錦堂等地主捐助土地，以利地方興學，嗣六十六年間因有再增建校舍需要
    ，復由其中部分地主提供土地使用同意書，故被告之占有使用系爭土地並非無法
    律上之原因。且被告自四十一年間即占有使用系爭土地，供作公立學校用地，而
    被告學校目前係供予附近學區不特定學生使用，此為原告所不否認，且原告於占
    用之始復未有阻止反對，足證被告之占有使用具有公用地役關係，亦難謂無合法
    權源，從而被告之占有使用系爭土地並非無權占有，原告自不得請求不當得利等
    語置辯。
三、兩造對於系爭土地為原告與他人所共有，原告應有部分各為三十分之六以及桃園
    縣楊梅地政事務所九十一年七月二十四日土地複丈成果圖綠色部分所示面積九千
    四百五十七平方公尺、三千四百六十三平方公尺部分，自被告四十餘年建校後迄
    今，均為被告占用作為學校使用，迄未辦理徵收或給付補償費之事實均不爭執，
    且有土地登記謄本二份、實測圖一紙在卷可按，並經本院會同桃園縣楊梅地政事
    務所測量人員現場勘驗屬實，製有土地複丈成果圖及勘驗筆錄在卷可參，固堪信
    為真實。
四、原告雖又主張被告將其與他人所共有之系爭土地，占用作為學校使用，惟迄未辦
    理徵收，亦未支付分文租金或使用對價，顯係無法律上原因而受有利益，致原告
    受有損害，原告自得依民法不當得利之法則，請求被告返還相當於租金之不當得
    利云云。惟查：
  (一)按縣政府所屬之縣立小學未支付徵收費用或補償費用，將私人土地作為學校用地
    興建校舍使用，雖可因學校之建立使縣政府之教育政策獲得落實，因而解決縣政
    府所應解決之教育問題，而完成其行政義務，惟該等利益不過係因學校之建立所
    生公法上之反射利益，並非因學校之建立直接獲取私法上之利益，而為民法不當
    得利保護之客體，於此情形，應僅生土地所有權人得否請求行政主體為徵收或補
    償之行政處分而已，尚不許其將應行使之公法上請求權轉換為依民事訴訟程序請
    求之私法上權利。本件被告隸屬桃園縣政府，未經徵收程序或給付補償費，即逕
    行使用原告之土地，固為被告所不爭，惟揆諸前揭說明，本件被告抑其上級監督
    機關（指桃園縣政府）既未受有私法上之利益，則原告依民法不當得利之法則，
    請求被告返還利益，於法本即有未合。
  (二)何況原告對於被告係自四十一年間即占有使用系爭土地，供作公立學校使用迄今
    ，目前仍係繼續供予附近學區不特定學生上課使用等情並不爭執（見九十一年五
    月三日言詞辯論筆錄），且原告亦無法舉證其或其前手之所有人於被告占有使用
    系爭土地之初，有阻止反對之情事，則參照司法院大法官會議釋字第四００號解
    釋意旨中就有關公用地役關係所為之闡釋，即公用地役關係之成立一般應具備
    須為不特定公眾之公共目的而使用須使用之初，土地所有權人並無阻止之情事
    須經歷之年代久遠而未曾中斷等要件以觀，顯然本件系爭土地應已成為行政主
    體為達行政目的之「私有公物」，即已因時效完成而成立公用地役關係，是縱認
    本件被告確有占用系爭土地，且受有利益，惟其既係因法律規定而受有利益，自
    非無法律上之原因而受有利益。換言之，於此公用地役關係存續時，在此公用目
    的範圍內，要無私法上不當得利之問題（最高法院八十八年度台上字第三四七九
    號裁判意旨參照），故原告亦不得本於不當得利法則有所請求。
五、至被告另辯稱建校之初所以占有使用系爭土地，乃係因原地主徐莊螺（即原告之
    被繼承人）、許錦堂、周塗等人之捐助行為云云，固據提出沿革誌一份、獎狀三
    紙、土地使用同意書一張為證，然此為原告所否認，且由被告所提出證物觀之，
    其中沿革誌第六點有關校地面積部分，僅記載「共有一甲六分八厘地，此地係日
    產及蚵間村許錦堂先生與台北市周加令先生外二名樂獻之」，並未有原告之被繼
    承人徐莊螺捐助之記載；而所謂之土地使用同意書亦非原告之被繼承人徐莊螺所
    立；至於獎狀部分則係記載原告被繼承人徐莊螺捐助被告一萬五千元熱心贊助教
    育殊堪嘉許等語，亦無敘及原告被繼承人徐莊螺捐助土地之事。又被告雖復辯稱
    獎狀上之金額係由土地價值換算而來，惟其就此並未舉出任何證據以實其說，自
    難採信。執此，被告所提前揭證物顯不足證明原告之被繼承人徐莊螺有捐助系爭
    土地之行為，至其餘之人有無捐助任何土地予被告以利興學，則與原告無涉，是
    被告此部分之抗辯，亦不足採，併此敘明。
六、綜上所述，原告本於民法第一百七十九條不當得利法律關係，依土地法第一百零
    五條、第九十七條規定，以申報地價百分之八計算年租金，請求被告給付自本件
    起訴前五年起迄今之相當於租金之不當得利（如聲明欄第(一)、(二)項所示之金額）
    及法定遲延利息，即難認為有理由，應予駁回。原告之訴既經駁回，其假執行之
    聲請亦失所附麗，應併予駁回。
七、本件事證已臻明確，兩造其餘主張陳述及所提之證據，經審酌均與本件判決結果
    不生影響，爰不一一論述，附此敘明。
八、結論：原告之訴為無理由，依民事訴訟法第七十八條，判決如主文。
中      華      民      國    九十二    年      四      月     十一     日
                                臺灣桃園地方法院民事第一庭
~B法      官  黃若美
右為正本，係照原本作成。
如對本判決上訴，須於判決送達後廿日內向本院提出上訴狀
中      華      民      國    九十二    年      四      月     十四     日
~B法院書記官  劉德壽


司法院資訊處製作；財團法人民間司法改革基金會備份。
